臺灣新竹地方法院民事判決　九十三年度再易字第五號
　　再審原告　　甲○○
　　送達代收人　陳鄭權律師
　　再審被告　　乙○○○
右當事人間請求交還土地等事件，再審原告對於本院民國九十二年十二月十日九十一
年度簡上字第九二號確定判決，提起再審之訴，本院判決如左：
    主      文
再審之訴駁回。
再審訴訟費用由再審原告負擔。
    事      實
甲、再審原告方面：
一、聲明：求為判決：
  (一)本院九十年度竹北簡字第二二九號與九十一年度簡上字第九二號民事確定判決
      應予廢棄。
  (二)右開廢棄部分，再審被告在第一審之訴駁回。
  (三)再審及前審訴訟費用均由再審被告負擔。
二、陳述：
  (一)緣再審被告起訴主張坐落新竹縣新埔鎮○○○段大茅埔小段三十之八地號土地
      如附圖一所示Ｂ部分，及坐落同段三十之一地號土地如附圖一所示２部分( 下
      稱：系爭土地 )為其所分管，惟於民國九十年七月十七日起由再審原告強行罷
      耕，故請求判命再審原告應返還系爭占用土地，並賠償無權占用系爭土地之不
      當得利。目前已由本院以九十一年度簡上字第九十二號民事判決再審原告應返
      還系爭土地予再審被告，並賠償占用之不當得利確定在案。惟查該確定判決顯
      有符合民事訴訟法第四百三十六條之七「對於簡易訴訟程序之第二審確定終局
      判決有足以影響於裁判之重要證物漏未斟酌」，及同法第四百九十六條第一項
      第一款「適用法規顯有錯誤」之情形，再審原告爰依同法第五百條、五百零一
      條規定，於法定期間內依法提起再審之訴，詳細再審理由詳下述。
  (二)緣系爭坐落新竹縣新埔鎮○○○段大茅埔小段三十之八地號及坐落同段三十之
      一地號土地，兩造均為共有人，再審原告於三十之八及三十之一地號土地持分
      均係二三二三四分之三七一○，再審被告於三十之八及三十之一地號土地持分
      則均為二三二三四分之三七一一，兩造不爭執附圖一黃色框線部份為再審原告
      所分管，附圖一粉紅色框線為再審被告所分管，有爭執者乃其中Ｂ部分土地屬
      何人分管區域，合先敘明。
  (三)原確定判決於再審被告未提出於系爭土地有分管權利之證明，即逕認系爭土地
      屬再審被告所分管，顯已違背民事訴訟法第二百七十七條舉證責任之規定及最
      高法院就舉證責任分配所為之判例解釋，且其認定事實違背論理法則、經驗法
      則：
    １、按再審原告之妻吳劉春媛乃於六十五年間向再審被告之夫吳廖洪購買其所分
        管之三十之八地號及三十之十地號土地各二分之一，是六十五年以前吳廖洪
        即已取得該三十之八及三十之十地號土地各二分之一分管權利，而再審被告
        亦自承，其分管之土地始終均委由吳廖洪負責管理，是兩造所分管之區域於
        四十四年至六十五年期間，實際上均係由吳廖洪管理中，而證人彭明亮亦僅
        證稱其有於四十四年至六十五年間受吳廖洪雇用於附圖一所示Ｂ及２部分土
        地上耕作，原確定判決竟以再審原告無法提出證據證明當初彭明亮於Ｂ及２
        部分土地上耕作係受雇於吳廖洪所分管之區域耕作( 即嗣後賣予再審原告之
        妻吳劉春媛之區域 )，逕認當初彭明亮於於Ｂ及２部分土地上耕作係受雇同
        屬於吳廖洪管理、為再審被告所分管之土地上耕作，認定系爭土地係再審被
        告所分管，其間認定顯已違反舉證責任分配及論理法則。
  　２、原確定判決以再審原告曾於原審審理時稱當初吳廖洪出賣三十之八及三十之
        十地號土地各二分之一時，吳廖洪即明白告知系爭土地係屬其妻即再審被告
        所分管之部份云云，逕認再審原告已自認系爭土地係再審被告所分管，認定
        依據為二審卷內第三十三頁筆錄。惟查，詳究該筆錄之記載：『上訴人複訴
        訟代理人：「Ｂ的部分是三十之八地號的範圍，跟被上訴人( 註：再審被告
         )的先生購買，當時我們有問那塊地為何沒有交給我們，但他說那部分不是
        三十之八地號的部分，賣方跟我們講那部分是他太太分管的部分，不是三十
        之八，事後才發現是我們的地。」』，且由附圖一地政事務所之複丈成果圖
        亦清楚可見Ｂ部分確屬三十之八地號內之土地，故再審原告之上開陳述反足
        以證明當初吳廖洪即係惡意欺瞞，故意不將亦屬其分管並出賣之系爭土地交
        付予再審原告，原確定判決今斷章取義，逕認再審原告已自認系爭土地屬再
        審被告所分管，顯係違反民事訴訟法第二百二十二條「法院為判決時，應斟
        酌全辯論意旨及調查證據之結果。」、「法院依自由心證判斷事實之真偽，
        不得違背論理法則及經驗法則。」之規定。
  　３、原確定判決以Ｂ部分土地與再審原告所分管之土地間，高低差約三十至五十
        公分，並築有田埂為界，即認再審原告與再審被告分管之土地確係以田埂為
        界，Ｂ部分土地屬再審被告所分管。惟查證人彭明亮亦證稱該田埂是為堵水
        而設，並非為界定分管區域之用，何以原確定判決逕認該田埂係為界定兩造
        分管區域之用，進而認定Ｂ部分土地屬再審被告所分管？原確定判決此認定
        顯有違反民事訴訟法第四百三十六條之七重要證物漏未審酌，及前述民事訴
        訟法第二百二十二條判決應斟酌全辯論意旨及調查證據之結果，且已違反論
        理法則、經驗法則。
  　４、綜上，可知原確定判決於再審被告未提出任何證據證明系爭土地為其所分管
        之情形下，逕認再審被告得以占有人地位請求再審原告返還系爭土地，顯已
        違反民事訴訟法第二百七十七條「當事人主張有利於己之事實者，就其事實
        有舉證之責任。」之證據法則，原確定判決就事實之認定如前所述亦有違論
        理法則、經驗法則等。
　(四)原確定判決於再審原告已未現實占有系爭Ｂ部分土地之情形下，命再審原告返
      還系爭土地，亦有違證據法則，及最高法院相關判例：
    １、再審原告屢次於原審中主張已未現實占有系爭土地，惟原確定判決僅以再審
        原告當初所自築田埂現仍存在，以及仍主張系爭Ｂ部分土地為再審原告所分
        管，即逕認再審原告現仍占用系爭土地，應返還系爭土地。惟查，再審原告
        於當初發覺Ｂ部分土地亦屬三十之八地號土地，而屬再審原告分管部分，雖
        曾於土地上另設田埂作為與再審被告分管區域之區隔，惟今日該田埂亦已不
        存在，此亦何以原審法院至現場勘驗時，還特地命再審原告以及再審被告之
        子站在該田埂原設置處以作瞭解，且由該現場勘驗所拍照片，反足以看出再
        審原告現確未占用系爭土地。
  　２、按「請求回復占有物之訴應以現占有該物之人為被告，如非現在占有該物之
        人，縱使占有人之占有係因其人之行為而喪失，得向其人請求賠償損害，要
        不得本於回復占有物請求權，對之請求回復其物。」為最高法院四十四年度
        臺上字第一六五號判例所明揭。
  　３、由上述可知，原確定判決於再審原告事實上已未現實占有系爭土地情形下，
        竟違反前開最高法院判例，及民事訴訟法有關舉證責任分配、論理法則之規
        定，且原確定判決未就該照片上已可看出再審原告並未現實占用系爭土地為
        審酌，亦符合民事訴訟法第四百三十六條之七規定：「對於簡易訴訟程序之
        第二審確定終局裁判，如就足影響於裁判之重要證物，漏未斟酌者，亦得提
        起再審之訴或聲請再審。」
　(五)再審原告於九十年七月間至Ｂ部分土地插秧後，即未再予施肥耕作，根本亦未
      收割，再審被告欲請求再審原告給付不當得利，其自應先證明其就系爭土地有
      分管權利，又再審原告於系爭土地上無權占用期間達多久，今再審被告根本沒
      有證明系爭２及Ｂ部分土地其有分管權利，且再審原告亦未占用取得任何利益
      ，今亦未在占用中，原確定判決命再審原告應自九十年七月起至交還系爭土地
      之日止，按每半年以新臺幣( 下同 )二千六百一十六元計算之損害金，及自各
      該期應給付之日起至清償日止，按年息百分之五計算之利息，亦有違誤甚明。
  (六)綜上所陳，原確定判決確有符合民事訴訟法第四百三十六條之七及同法第四百
      九十六條第一項第一款之再審事由，且再審被告對再審原告提出竊佔告訴，亦
      經臺灣高等法院九十二年度上易字第二四八○號刑事判決再審原告無罪確定，
      附此敘明。
三、證據：提出本院九十年度竹北簡字第二二九號民事判決、本院九十一年度簡上字
    第九十二號判決、土地登記謄本、再審被告於一審起訴狀第四頁、本院九十一年
    度簡上字第九十二號言詞辯論筆錄節本、勘驗之現場照片、臺灣高等法院九十二
    年度上易字第二四八○號刑事判決( 以上均影本 )各一份為證。
乙、再審被告方面：再審被告未提出書狀為何聲明或陳述。
丙、本院依職權調閱本院九十一年度簡上字第九二號卷、九十年度竹北簡字第二二九
    號卷及臺灣高等法院九十二年度上易字第二四八○號刑事案卷全卷。
    理      由
一、按再審之訴顯無再審理由者，得不經言詞辯論，以判決駁回之，民事訴訟法第五
    百零二條第二項定有明文。
二、查再審原告之妻吳劉春媛及再審被告同為系爭坐落新竹縣新埔鎮○○○段大茅埔
    小段三十之八地號及三十之一地號土地之共有人，又再審原告之妻吳劉春媛於系
    爭土地上之應有部分為二三二三四分之三七一○，至再審被告之應有部分則為二
    三二三四分之三七一一，而再審原告之妻吳劉春媛所有之系爭土地實係再審原告
    與其妻前向再審被告之夫吳廖洪( 已歿 )共同購買其所分管之土地，並由再審原
    告與吳廖洪洽談買賣契約，且買賣價金亦係再審原告與其妻共同所支付，買賣當
    時係因上訴人係公務員，無法將土地登記於其名下，始登記於其妻吳劉春媛名下
    ，再審原告於公餘期間均於附圖二所示三十之八地號土地Ａ部分耕種，至再審原
    告於九十年七月間以前則於附圖二所示三十之八地號土地Ｂ部分及三十之一地號
    土地耕種等情，既為兩造所不爭，並據再審原告提出土地登記謄本附卷可稽，自
    堪信為真實。
三、茲就再審原告所主張之再審理由，一一論述如下：
  (一)本件再審原告雖主張原確定判決於再審被告未提出於系爭土地有分管權利之證
      明，即逕認系爭土地屬再審被告所分管，顯已違背民事訴訟法第二百七十七條
      舉證責任之規定及最高法院就舉證責任分配所為之判例解釋，且其認定事實違
      背論理法則、經驗法則等情，惟查：
      １、原審依證人吳家勳( 與再審原告為堂兄弟關係 )於本院九十年度竹北簡字
          第二二九號民事案件審理時到庭證稱：「( 問：知否系爭土地？ )答：我
          們是同祖父，我們這房分到的地權狀上是持分。但是我父親分給我時告訴
          我，某一塊地是我的。我分到的沒有田是茶園的部分及房舍。我知道我父
          親與我父的兄弟已約好各人所擁有的特定部分。這是指茶園的部分我比較
          清楚。至於田的部分我不清楚。因為我父把地賣掉。一個地號上有很多田
          埂。系爭土地我只知道我小時候是我叔父吳廖洪在耕。至於有無買賣我不
          清楚。買賣是進行本件訴訟我才知道。」等語，判斷再審原告之前手吳廖
          洪、再審被告與其他共有人間就本件共有之土地訂有分管契約，顯無違訴
          外人吳廖洪與其兄弟共有之茶園都約定分管，其他價值較高之共有之田地
          焉有無分管約定之常情，並參酌再審原告對於本件共有土地共有人間定有
          分管契約一節，亦不爭執，乃認系爭土地存有分管約定，尚非無據。
      ２、又系爭三十之八地號如附圖二所示Ｂ部分土地，與再審原告自承其所分管
          之三十之八地號土地間，高低差約三十至五十公分，並築有田埂為界。而
          系爭三十之一地號土地原無築田埂為界，既經原審履勘屬實，有履勘筆錄
          及現場照片在卷可憑( 詳原審卷第二○一至二一四頁 )，則原審參酌證人
          彭明亮於於本院九十年度竹北簡字第二二九號民事案件審理時到庭證稱：
          「( 問：是否有耕作原審附圖二綠色部分？ )答：我不知道地號但我有耕
          作，至於是否是綠色部分不清楚。是吳家昌( 即再審被告之子 )之父( 即
          吳廖洪 )叫我去耕作。他們間有無買賣不清楚，這塊地上有直直的田埂，
          兩邊有高低差，我種得是較高的地，較低的我沒種是被告種的。我不知為
          何這樣分。約二十年左右。田埂是原告為堵水弄得。」等語，及證人彭明
          亮於該案勘驗現場時亦證稱：「吳家昌之父叫我作的位置包括再審被告當
          場所指系爭土地及系爭土地與馬路間整塊土地。」等語，乃認彭明亮既已
          明確證述其所耕種之處與再審原告耕種之處有高低落差之情，進而判斷證
          人彭明亮僅受吳廖洪僱請在較高處之系爭土地上耕種，並非在吳廖洪嗣後
          出售予再審原告土地部分耕種，顯無違系爭土地現場之實際地形、地物情
          形，要非無據。是原審認定再審原告須舉證證明吳廖洪僱請彭明亮耕種之
          部分係在其嗣後向吳廖洪買受較低之部分，既無違主張有利於己之事實者
          ，應負舉證責任之分配法則，故再審原告主張原審上開認定，違反舉證責
          任分配法則及論理法則，核屬無據，要難採信。
      ３、再者，再審原告雖主張其於原審調查時，雖陳稱吳廖洪曾告知系爭土地係
          屬其妻即再審被告分管之部分，惟亦接續表明當時吳廖洪表示系爭土地不
          是三十之八地號土地，足見吳廖洪惡意欺瞞，故意不將亦屬其分管並出賣
          之系爭土地交付予再審原告，原審斷章取義乙節，惟原審既認定再審原告
          所主張向訴外人吳廖洪所購買者包括系爭小段第三十之八地號Ｂ部分土地
          ，惟未舉證以實其說，自難成立，參之土地登記謄本記載再審被告之妻吳
          劉春媛係於六十五年九月十日因買賣取得系爭土地之權利，而吳廖洪係於
          九十年四月三十日死亡，亦據再審被告於本院九十年度竹北簡字第二二九
          號民事案件審理時提出吳廖洪之戶籍謄本附卷可稽，且經本院依職權調閱
          該案卷宗核閱無訛( 詳上開案卷第一○八頁 )，則自再審原告於六十五年
          間向吳廖洪購買土地後，迄至九十年吳廖洪辭世前，長達二十五年的時間
          ，再審原告既未對土地使用分管之狀態有異議，且未對出賣人吳廖洪主張
          出售之權利有未交付系爭土地予其使用之不完全給付情事，並要求吳廖洪
          應負責交付系爭土地或返還價金，反至吳廖洪辭世後，始對再審被告主張
          系爭土地係吳廖洪生前出售予其分管土地之一部，顯違一般買賣常情。是
          再審原告主張吳廖洪惡意欺瞞，故意不將其出售之系爭土地交付予再審原
          告，原審斷章取義乙節，亦難採信。
      ４、另再審原告主張田埂係為堵水而設，原審逕以該田埂為界定兩造分管區域
          之用，顯有重要證物漏未審酌，及違反論理法則、經驗法則等情事，惟原
          審既認定系爭三十之八地號如附圖二所示Ｂ部分土地，與再審原告自承其
          所分管之三十之八地號土地間，高低差約三十至五十公分，並築有田埂為
          界，而系爭三十之一地號土地原無築田埂為界，且再審原告亦自認其向吳
          廖洪購買土地時，吳廖洪即已告知以田埂為界，遑論，再審被告自四十四
          年間即已管理使用此部分土地，至九十年七月間止共約四十餘年，期間共
          有人間均無異議，顯見再審原告可得而知系爭二筆土地原共有人間有分管
          約定存在，亦無何違背經驗法則之情。況觀之土地登記謄本記載再審被告
          取得系爭土地之時間係於四十二年九月十七日即因自耕保留土地持分交換
          取得，至再審被告之妻吳劉春媛則係於六十五年九月十日始取得系爭土地
          之權利，則再審被告於四十二年間取得系爭土地權利後，既無不耕作使用
          系爭土地之情，是再審原告嗣向吳廖洪購買土地時，因其所購之土地既與
          系爭土地相毗鄰，衡之常情，其應無不知悉再審被告於系爭土地耕作，且
          與其所購之土地係以田埂為界之理，是再審原告主張田埂僅為阻水使用，
          要非兩造間分管土地之邊界，原確定判決有重要證物漏未審酌情事云云，
          亦無足採。
  (二)至再審原告雖主張原確定判決於再審原告已未現實占有系爭Ｂ部分土地之情形
      下，命再審原告返還系爭土地，亦有違證據法則，及最高法院相關判例等情，
      惟再審原告雖主張其曾於土地上另設田埂作為與再審被告分管區域之區隔，惟
      今日該田埂已不存在，此亦何以原審法院至現場勘驗時，還特地命再審原告以
      及再審被告之子站在該田埂原設置處以作瞭解，且由該現場勘驗所拍照片，反
      足以看出再審原告現確未占用系爭土地等情，惟再審原告前在系爭土地上所築
      如附圖二所示Ｂ、Ｃ間及１、２間之田埂，嗣經原審於九十二年五月二十三日
      會同兩造及新竹縣竹北地政事務所人員前往現場勘驗時，雖查悉再審原告所築
      如附圖二所示Ｂ、Ｃ間之田埂已不存在，惟附圖二１、２間之田埂確實存在，
      亦經原審當日勘驗筆錄記載地政人員表示：「上次測量時附圖Ｂ、Ｃ間虛線確
      實有田埂，．．．附圖所示１、２間確實有田埂，即虛線標示處」等情明確(
      詳原審卷第二○一頁反面、第二○二頁 )，是再審原告徒以照片證明如附圖二
      所示Ｂ、Ｃ間之田埂已不存在，主張其現未占用系爭土地，核與系爭土地上尚
      有其所設之如附圖二所示１、２間田埂存在之情不符，是其上開主張，尚非無
      疑。遑論，原審就此既已於判決理由三(四)項敘明：「．．．上訴人( 指再審
      原告 )於九十年七月間，在如附圖所示Ｂ、Ｃ間及１、２間之虛線處，築一田
      埂，並於附圖所示Ｂ及２部分種植稻穀一節，除據上訴人於原審自認未收割的
      稻穀部分係其所種等語外，且經原審囑託竹北地政事務所測量未收割稻穀所占
      面積，即包括附圖所示２部分，上訴人主張其未占用此部分，難以成立。上訴
      人雖又抗辯其目前並未在系爭土地上耕作，未繼續占用云云，然查，上訴人所
      自築之田埂現仍存在，且上訴人仍主張系爭三十之八部分之土地以界樁為界為
      其所分管，有照片可憑，上訴人自仍繼續占用系爭土地無訛，其此部分抗辯，
      亦難成立。」等情，既無何違背經驗法則、重要證物漏未審酌情事，及有適用
      法規顯有錯誤之情形，是再審原告此部份主張，與民事訴訟法第四百九十六條
      第一項規定之各款再審事由要件不符，亦難准許。
四、末查，再審原告雖主張再審被告對再審原告提出竊佔告訴，亦經臺灣高等法院九
    十二年度上易字第二四八○號刑事案件判決再審原告無罪確定乙節，惟姑不論原
    審並未以該刑事案件一、二審所認定之事實作為本件之論據，且觀之該刑事判決
    亦係記載：「．．．系爭田地因地界不明而有糾紛，並經調解委員會之二次調解
    及民事訴訟，亦據地政事務所人員鑑界及指界等情，足見被告二人( 註：再審原
    告及其妻吳劉春媛 )係認系爭田地為己地，而予佔有使用，其主觀上並無不法所
    有之意圖，即與竊佔罪之構成要件不符。(三)綜上所述，被告二人縱有另造新田
    埂，並使用系爭土地，亦僅為民事之糾紛，應依循民事途徑以為解決，尚難僅以
    被告有佔用之事實，即入被告二人於罪。．．．」等情，足見再審原告於刑事案
    件中雖認定其無竊佔系爭土地之不法所有之意圖，惟此無礙其於本件確有無權占
    用系爭土地之行為，是本件民事訴訟自得依法為不利於再審原告之判斷，併此敘
    明。
五、綜上所述，再審原告以原確定判決有對於簡易訴訟程序之第二審確定終局判決有
    足以影響於裁判之重要證物漏未斟酌，及適用法規顯有錯誤之再審理由提起本件
    再審之訴，核與上開再審理由規定之要件不符，此外，再審原告並未表明原審判
    決有何其他應予再審之理由，故再審原告提起本件再審之訴，顯無理由，應予駁
    回。
據上論結，本件再審之訴顯無理由，依民事訴訟法第五百零五條、第四百三十六條之
一第三項、第五百零二條第二項、第七十八條，判決如主文。
中　　　華　　　民　　　國　　九十三　　年　　 四 　　　月　　  十三　　日
                                    臺灣新竹地方法院民事第二庭
~B審判長法官　蔡孟芳
~B　　　法官　鄭子俊
~B      法官　王佳惠
右為正本係照原本作成。
本判決不得上訴。
~B法院書記官　林淑瑜
中　　　華　　　民　　　國　　九十三　　年　　 四 　　　月　　  十四　　 日
